最高法院刑事判決　　　　　　　　　 110年度台上字第4911號
　　　　　　　　　　　　　　　　　 110年度台上字第4912號
上　訴　人　劉子路




　　　　　　申佳琪



上 列 1 人
選任辯護人　魏光玄律師
上　訴　人　洪嘉文




　　　　　　陳芳蘋



　　　　　　錢致豪



共　　　同
選任辯護人　陳宏毅律師
上　訴　人　鄧宇辰



上列上訴人等因加重詐欺等罪案件，不服臺灣高等法院臺中分院
中華民國110年4月15日第二審判決（109 年度原上訴字第64號、
109年度上訴字第2765號，起訴案號：臺灣臺中地方檢察署109年
度偵字第3459、6031、8226、12451、13923號），提起上訴，本
院判決如下：
    主  文
上訴駁回。
    理  由
一、按刑事訴訟法第377 條規定，上訴於第三審法院，非以判決
    違背法令為理由，不得為之。是提起第三審上訴，應以原判
    決違背法令為理由，係屬法定要件。如果上訴理由書狀並未
    依據卷內訴訟資料，具體指摘原判決不適用何種法則或如何
    適用不當，或所指摘原判決違法情事，顯與法律規定得為第
    三審上訴理由之違法情形，不相適合時，均應認其上訴為違
    背法律上之程式，予以駁回。
二、上訴要旨
  ㈠上訴人劉子路、鄧宇辰上訴意旨略稱：劉子路、鄧宇辰均無
    組織犯罪或詐欺罪之前科，且自查獲後始終坦承犯行，應符
    合宣告緩刑之要件，2 人現均從事基層服務業，有正當收入
    ，復已回歸家庭，有鑑於2 人均為家中唯一經濟支柱，劉子
    路尚有幼子2 名，鄧宇辰則有無工作能力之父親均待扶養，
    如令其等入監服刑，家庭生活將陷於困境，爰請求撤銷原判
    決，另為緩刑宣告之諭知云云。
  ㈡上訴人申佳琪上訴意旨略稱：
  1.原判決既認定申佳琪參與藍冠閔（另案判刑確定）所成立之
    跨境電信詐欺犯罪組織「日本福岡機房」及「印尼三寶瓏機
    房」之犯行（即如原判決犯罪事實欄〔下稱事實〕二、三所
    載），係參與同為藍冠閔所成立之「印尼峇里島機房」詐欺
    犯罪組織繼續中所為（即如事實一所載），並非另行起意，
    而僅論以組織犯罪防制條例第3條第1項後段之參與犯罪組織
    1罪，卻就申佳琪所犯3人以上共同詐欺取財（下稱加重詐欺
    ）罪部分，認定係另行起意而各別加入「日本福岡機房」、
    「印尼三寶瓏機房」，予以分論併罰，未調查其各自參與犯
    罪組織之理由、過程及犯意之連續性等情形，且本案亦未有
    證據證明上開機房各有不同之被害人存在，原判決顯有應調
    查之證據未予調查、判決理由矛盾及不備之違法。
  2.申佳琪於警詢及偵查時均已坦承全部犯行，犯後態度堪認良
    好，且僅係受邀加入並聽令行事之基層人員，其間更因返台
    奔喪而未全程參與犯行，詐欺及犯罪所得甚低，且為初犯，
    責難程度較低，依組織犯罪防制條例第8條第1項後段規定，
    應予從輕量刑，況申佳琪前於民國108年4月18日經印尼警方
    查獲後，已於印尼入監7、8個月之久，而另案參與上述機房
    之詐欺集團成員，復各僅遭量處有期徒刑1年1月至1年4月不
    等，原審所為量刑，顯失公平，而違反罪責相當及比例原則
    。
  3.又申佳琪並無前科、素行良好，犯後態度亦佳，涉案輕微，
    且單獨扶養甫出生之子女，需承擔家庭經濟，現已有工作並
    固定參加志工活動，足證已有悔悟之心，應無再犯之虞，可
    認有暫不執行本案刑罰為適當之理由，懇請斟酌刑法第57條
    及第59條之規定，給予緩刑機會云云。
  ㈢上訴人洪嘉文、陳芳蘋、錢致豪上訴意旨略稱：
  1.洪嘉文、陳芳蘋、錢致豪自始即坦承犯行，均非從事詐欺維
    生之人，且於原審已經提出諸多情狀及證據，請求從輕量刑
    ，並予宣告緩刑，惟原審於量刑理由卻僅草率將第一審判決
    已為之論斷，為相同或接近之敘述，並未斟酌刑法第57條第
    4 款所列之犯罪行為人之生活狀況，所為量刑自屬理由不備
    ，且違反罪刑相當之原則。
  2.參與上述同一詐欺集團之另案被告吳昀熙及陳欣宜，均已獲
    緩刑之宣告，而洪嘉文、陳芳蘋夫妻亦有幼子亟待扶養，錢
    致豪同有妻兒需要照顧，原審未給予緩刑宣告，亦有違公平
    原則，請求給予緩刑宣告云云。
三、惟查：
  ㈠原判決綜合全案證據資料，本於事實審法院採證認事之職權
    行使及推理作用，認定劉子路、申佳琪、洪嘉文、陳芳蘋、
    鄧宇辰確有事實一至三及其附表（下稱附表）一至四所載犯
    行；錢致豪（以上6 人，下合稱上訴人等）則有事實三及附
    表三所載犯行，因而撤銷第一審關於論處上訴人等部分之科
    刑判決，改判仍從一重各論處劉子路、申佳琪、洪嘉文、陳
    芳蘋、鄧宇辰犯加重詐欺3 罪刑（各如附表編號一、二、三
    「主文」欄所示，均想像競合犯洗錢防制法第14條第1 項之
    一般洗錢罪；其中編號一部分，另想像競合犯參與犯罪組織
    罪）、錢致豪犯加重詐欺1 罪刑（如附表編號三所示，另想
    像競合犯參與犯罪組織罪、一般洗錢罪），已詳細說明其採
    證認事的理由。所為論斷，亦俱有卷證資料可資覆按。
  ㈡原判決已敘載：行為人於參與犯罪組織之繼續中，先後加重
    詐欺數人的財物，因行為人僅為一參與犯罪組織行為，侵害
    一社會法益，應僅就其首次犯行論以參與犯罪組織罪及加重
    詐欺罪之想像競合犯，而嗣後之犯行，乃為其參與犯罪組織
    之繼續行為，為避免重複評價，當無從將一參與犯罪組織行
    為割裂再另論以一參與犯罪組織罪，而與其後所犯加重詐欺
    罪從一重論處之餘地等情（見原判決第16、17頁）；又說明
    ：本案「印尼峇里島機房」、「日本福岡機房」、「印尼三
    寶瓏機房」之詐欺集團成員，乃以「假檢警真詐財」之方式
    ，向不特定之大陸地區民眾施行詐術行騙，於騙款成功後再
    以轉帳、派員提領詐騙款項等手法遂行詐欺行為，可知該集
    團分工甚細、人員眾多、規模亦鉅，彼等自始應具有反覆實
    施詐欺之單一犯罪意思決定而為本案加重詐欺之行為，且依
    本案卷內現存證據資料觀察，尚無從確認本案遭詐騙之大陸
    地區特定被害人之身分或人數，故基於「罪疑唯輕」之刑事
    法原則，應僅認定上訴人等已著手於加重詐欺犯罪構成要件
    ，而各有1 位大陸地區民眾受害，故就事實一、二、三部分
    ，應各僅論以一加重詐欺罪等旨（見原判決第18頁），於法
    核無違誤。亦即於參與詐欺犯罪組織行為繼續中，進而實施
    數次加重詐欺犯罪行為，除首次加重詐欺犯行因與參與犯罪
    組織行為重合，得論以想像競合犯之一罪外，其餘各次加重
    詐欺犯行本應分論併罰，始得充足評價其惡行。申佳琪上訴
    意旨1 就此部分，是就原判決已說明、調查、論斷之事項，
    憑持己意而為指摘，並非適法之第三審上訴理由。
  ㈢刑罰之量定，係屬事實審法院得依職權裁量之事項，量刑判
    斷當否之準據，應就判決之整體觀察為綜合考量，不可截取
    片段，遽行評斷，倘以被告之責任為基礎，說明審酌刑法第
    57條所列事項而為刑之量定，若未逾越法定刑度，亦未濫用
    其權限，即無違法。
    原判決業已依刑法第57條所列各款事項，審酌上訴人等正值
    青壯，不思正途賺取財物，僅因貪圖私利，遠赴境外參與詐
    欺犯罪集團，依其人員、組織、設備之規模，所造成之損害
    及範圍，非一般詐欺個案可比，所為殊值非難，惟念上訴人
    等犯後均坦承犯行（陳芳蘋僅就事實一、二部分自白），態
    度尚稱良好，且素行尚可，及所為犯罪分工，暨造成之損害
    等情，而為刑之量定；復說明：詐欺集團猖獗，對社會及人
    民財產之危害由來已久，政府亦長期致力於打擊與追緝，上
    訴人等均無視於此，仍加入詐欺集團犯罪，仍有受一定法律
    制裁之必要，而不予宣告緩刑，以資警惕等旨。既未逾越法
    定刑度，亦無違背公平正義之情形。況原審就洪嘉文、陳芳
    蘋犯如事實一、二部分，各量處有期徒刑1年3月；對洪嘉文
    、陳芳蘋、錢致豪犯如事實三部分，各量處有期徒刑1年2月
    ，均接近法定最低刑（刑法第339條之4第1 項之加重詐欺罪
    ，法定刑為處1年以上7年以下有期徒刑，得併科新臺幣1 百
    萬元以下罰金），則洪嘉文、陳芳蘋、錢致豪縱於原審另外
    陳述其等犯罪動機及生活狀況，仍不足憑以量處較輕之刑，
    核係屬原審刑罰裁量職權之適法行使，尚難指為違法。至於
    刑事不同個案，具體量刑情節互異，本難比附援引，申佳琪
    上訴意旨另執僅具個案拘束力之他案，指摘原判決量刑失當
    ，亦非合法上訴第三審之理由。
四、綜上，應認上訴人等之上訴，均不合法律上程式，皆予以駁
    回。又本件既從程序上駁回，上訴人等之上訴意旨請求本院
    從輕量刑或宣告緩刑部分，自俱無從審酌，附此敘明。
據上論結，應依刑事訴訟法第395條前段，判決如主文。
中    華    民    國   110    年    10    月    6     日
                  刑事第五庭審判長法  官  吳  信  銘  
                                  法  官  何  菁  莪  
                                  法  官  梁  宏  哲  
                                  法  官  沈  揚  仁  
                                  法  官  蔡  廣  昇  
本件正本證明與原本無異
                                  書記官
中    華    民    國   110    年    10    月    12    日